# 회귀분석

## 상관관계 이해하기

먼저 R에서 제공하는 기본 데이터를 불러옵니다.

```{r}
data(anscombe)
attach(anscombe)
head(anscombe)
```

각 변수의 상관관계를 살펴보도록 합니다.

```{r}
cor(x1, y1)
cor(x2, y2)
```

둘 간의 상관관계는 `r round(cor(x1, y1), 4)`로 동일합니다. 이를 그림으로 확인해보도록 합니다.

```{r}
par(mfrow = c(2, 2))
plot(x1, y1, main = 'Plot 1')
plot(x2, y2, main = 'Plot 2')
plot(x3, y3, main = 'Plot 3')
plot(x4, y4, main = 'Plot 4')
```

Plot 1은 선형관계를, Plot 2는 곡선 모양을, Plot 3은 특이점이, Plot 4는 특이점 하나만이 상관관계가 있는것 처럼 보입니다. 이처럼 상관관계에만 전적으로 의존하면 제대로 된 결과를 확인할 수 없습니다.

## 회귀의 이해

회귀분석의 식은 다음과 같이 나타납니다.

$y = a + bx$

- $y$: 종속변수
- $x$: 독립변수
- $b$: 기울기. $x$가 증가할 때마다 직선이 얼마나 올라가는지를 명시
- $a$: 절편. 직선이 세로 $y$축과 교차하는 지점을 명시

### 보통 최소 제곱(OLS) 추정

OLS 회귀의 목표는 다음 방정식을 최소화하는 작업입니다.

- $\sum(y_i - \hat{y_i})^2 = \sum{e_i}^2$

즉 실제 값과 예측 값의 차로 $e$(오차)를 정의됩니다.

$\bar{y} = a + b\bar{x}$에서 다음식이 유도됩니다.

- $a = \bar{y} - b\bar{x}$
- $b = \frac{\sum(x_i - \bar{x})(y_i - \bar{y})}{\sum(x_i - \bar{x})^2}$
- $Var(x) = \frac{\sum(x_i - \bar{x})^2}{n}$
- $Cov(x,y) = \frac{\sum(x_i - \bar{x})(y_i - \bar{y})}{n}$

따라서 b는 다음과 같이 나타낼 수 있습니다.

- $b = \frac{Cov(x,y)}{Var(x)}$

R에서 해당 계수는 `lm()` 함수를 이용해 손쉽게 추정할 수 있습니다.

## 단변량 회귀분석

### 챌린저 호 데이터

미국 우주왕복선 챌린저가 로켓 부스터 고장으로 분해되면서 일곱 명의 승무원이 사망했으며, 잠재 요인으로 발사 온도가 의심되었습니다. 로켓 연결 부분의 밀봉을 담당하는 패킹용 고무 오링이 40°F 미만에서는 테스트되지 않았었고, 발사일의 날씨가 평소와 달리 매우 춥고 영하(31°F)인 상태였기 때문입니다.

다음 데이터는 온도에 따른 오링의 손상여부 테스트 데이터입니다.

```{r}
challenger = read.csv('http://www.math.usu.edu/~symanzik/teaching/2009_stat6560/RDataAndScripts/sharif_abbass_project1_challenger.csv')

plot(challenger$temperature, challenger$r,
     xlab = 'Temp', ylab = 'Damage', pch = 1)
abline(v = 65)
```

고온에서 발사될 때 오링의 손상 이벤트가 적어지는 경향이 있습니다. 회귀분석을 통해 둘간의 관계를 살펴보도록 합니다.

```{r}
reg.challenger= lm(r ~ temperature, data = challenger)
summary(reg.challenger)
```

temperature의 회귀계수가 `r round(reg.challenger$coefficients[2],2)`로써 온도와 손상 이벤트 간에는 역의 관계가 있음이 보입니다. 당시 온도인 31°F를 대입하면 오링의 예상 손상 이벤트는 $3.69841 + 31 \times (-0.04754) = 2.22467$ 이 됩니다.

회귀분석 결과를 그림으로 확인해보도록 하겠습니다.

```{r}
plot(challenger$temperature, challenger$r,
     xlab = 'Temp', ylab = 'Damage', pch = 1)
abline(reg.challenger, lwd = 3, col = 'red')
```

### 미국 와이오밍 주 용출량 예측

미국 와이오밍 주 스네이크 강 유역의 용출량을 예측변수, 해당 연도 눈의 강우량을 이용하여 예측합니다. 먼저 해당 데이터를 그림으로 나타내봅니다.

```{r}
library(alr3)
data(snake)
colnames(snake) = c('content', 'yield')
head(snake)

plot(snake, xlab = 'water content of snow',
     ylab = 'water yield')
```

양 끝에 특이점 두개가 있습니다. 다음으로 `lm()` 함수를 이용해 단변량 회귀분석을 실행합니다.

```{r}
reg = lm(yield ~ content, data = snake)
summary(reg)
```

content 변수가 유의미한 변수임이 확인됩니다. 다음으로 산포도에 회귀식을 그려보도록 하겠습니다.

```{r}
plot(snake, xlab = 'water content of snow',
     ylab = 'water yield')
abline(reg, lwd = 3, col = 'red')
```

회귀분석의 가정은 다음과 같습니다.

- 선형성(linearity): 독립 변수(x)와 종속 변수(y) 사이에 선형적 관계
- 오류항의 비상관(non-correlation): 오류항 사이에 상관관계가 없음
- 등분산성(homoscedasticity): 오류항은 정규분포를 따르며 일정한 분산을 가짐. 이 가정을 위배되면 이분산성(heteroscedasticity)
- 비공선성(non-collinearity): 두 예측 변수 사이에도 선형적인 관계가 있으면 안됨
- 특이점의 부재(absence of outliers): 특이점이 있으면 추정값이 심하게 왜곡될 수 있음

회귀분석 결과에 `plot()` 함수를 입력하여 해당 가정을 확인할 수 있습니다.

```{r}
par(mfrow = c(2, 2))
plot(reg)
```

car 패키지의 `qqPlot()` 함수를 통해 Q-Q 플롯의 신뢰구간을 확인할 수 있습니다.

```{r}
qqPlot(reg)
```

## 다변량 회귀분석

### 다이아몬드 데이터

다이아몬드 가격에 영향을 미치는 요소에 대해 회귀분석을 실시하도록 합니다.

```{r}
library(caret)

data(diamonds)
head(diamonds)
```

종속변수로 price, 독립변수로 caret, depth, table 피처를 사용하도록 하겠습니다.

- caret: 다이아몬드 무게
- depth: 깊이 비율, z / mean(x, y)
- table: 가장 넓은 부분의 너비 대비 다이아몬드 꼭대기의 너비

```{r}
reg.diamonds = lm(price ~ carat + depth + table, data = diamonds)
summary(reg.diamonds)
```

price와 carat은 양의 관계, depth와 table은 음의 관계가 있습니다.

### 캘리포니아 물 가용량

캘리포니아 오웬스 벨리의 여섯 지점에서 측정한 강설량을 토대로 물 가용량을 예측해보도록 하겠습니다.

```{r}
data(water)
str(water)
```

Year는 불필요한 변수이므로 삭제해주도록 합니다.

```{r}
socal.water = water[, -1]
head(socal.water)
```

각 변수들 간 상관관계를 살펴보도록 하겠습니다.

```{r}
library(corrplot)
water.cor = cor(socal.water)

print(water.cor)
corrplot(water.cor)
```

AP와 OP 변수들 간의 강한 상관관계가 존재하며, 다중 공선성 문제에 맞닥뜨릴 것이라는 사실을 알 수 있습니다.

`lm()` 함수를 통해 회귀분석을 실시하며, 독립변수로 모든 변수를 입력하고자 할 때는 변수를 모두 입력하는 대신 *y ~ .* 형태로 입력이 가능합니다.

```{r}
reg = lm(BSAAM ~ ., data = socal.water)
summary(reg)
```

### 최적화를 통한 변수 선택

변수 선택에는 크게 두가지 방법이 있습니다.

- 단계적 전방 선택법(forward stepwise selection): 피처가 하나도 없는 모형에서 시작해, 피처를 한 번에 하나씩 더해 모든 피처가 포함될 때까지 계속한다. 잔차 제곱합(RSS)이 제일 작은 피처를 선택

- 단계적 후방 회귀분석(backward stepwise regression): 모형에 모든 피처를 더해 놓고 시작해 가장 덜 유용한 피처를 한 번에 하나씩 제거

두 방법 모두 편향된 회귀 계수를 생성할 수 있으므로, **최량 부분 집합 회귀 분석법(best subsets regression)**을 실시힙합니다. 이는 가능한 모든 피처의 조합을 이용해 모형을 적합화합니다. leaps 패키지의 `regsubsets()` 함수를 통해 최량 부분 집합 회귀를 수행할 수 있습니다.

```{r}
library(leaps)

reg.sub = regsubsets(BSAAM ~ ., data = socal.water)
best.summary = summary(reg.sub)

best.summary$rss
which.min(best.summary$rss)
```

피처가 6개 일때 RSS가 가장 낮음이 보입니다. 그러나 피처를 더하면 더할 수록 RSS는 감소하고 $R^2$는 증가하기 마련입니다. 따라서 피처 선택을 위해 여러 기준을 살펴봐야 합니다. 

- $AIC = n \times log(\frac{RSS_p}{n}) + 2 \times p$ <br>  $p$: 테스트하고 있는 모형의 피처 수

- $C_p = \frac{RSS_p}{MSE_f} - n + 2 \times p$ <br>  $MSE_t$: 모든 피처를 포함한 모형의 평균 제곱 오차 <br> $n$: 표본 크기

- $BIC = n \times log \frac{RSS_p}{n} + p \times log(n)$

- $Adjusted\ R^2 = 1 - \frac{RSS}{n-p-1} / \frac{R^2}{n-1}$

선형 모형에서 AIC와 Cp는 서로 비례하므로 Cp만 살펴보도록 하며, Cp는 leaps 패키지로 출력할 수 있습니다.

```{r}
plot(best.summary$cp, xlab = 'number of features', ylab = 'cp')
```

피처가 3개로 구성된 모형이 가장 작은 Cp 값을 가집니다.

```{r}
plot(reg.sub, scale = 'Cp')
```

가장 작은 Cp 값을 제공하는 피처를 나타내고 있으며 **APSLAKE, OPRC, OPSLAKE**가 이 모형에 포함된 피처들입니다.

위에서 선택된 피처만으로 다중 회귀분석을 실시하도록 하겠습니다.

```{r}
reg.best = lm(BSAAM ~ APSLAKE + OPRC + OPSLAKE, data = socal.water) 
summary(reg.best)
```

3개의 피처만으로 회귀분석한 $R^2$가 `r round(summary(reg.best)$adj, 4)`로써, 전체 피처로 회귀분석한 $R^2$인 `r round(summary(reg)$adj, 4)` 대비 증가합니다.

```{r}
par(mfrow = c(2, 2))
plot(reg.best)
```

### Robustness Check

회귀분석의 가정이 맞는지 강건성 체크를 해보도록 하겠습니다.

#### 다중공선성

다중공선성(multicollinearity) 여부를 조사하기 위해서는 분산 팽창 인자(VIF: Variance inflation factor) 통계량을 사용해야 합니다. VIF는 모든 피처가 들어 있는 전체 모형을 적합화할 때 계산된 특정한 피처 계수의 분산과 그 피처만 들어 있는 부분 모형으로 적합화했을 때의 계수 분산의 비율입니다.

$$VIF = 1 / (1 - R^2_i)$$

car 패키지의 `vif()` 함수를 통해 해당 값을 계산할 수 있습니다.

```{r}
vif(reg.best)
```

OPRC과 OPSLAKE의 vif가 매우 높게 나오며, 이는 OPRC와 OPSLAKE 간 상관관계가 지나치게 높기 때문입니다.

```{r}
plot(socal.water$OPRC, socal.water$OPSLAKE,
     xlab = 'OPRC', ylab = 'OPSLAKE')
```

따라서 둘 중 하나의 변수를 탈락시키는 것이 좋습니다.

```{r}
best.summary$adjr2
```

변수가 2개인 경우 $R^2$는 0.900이며, 3개인 경우 $R^2$는 0.918여서 증가가 경미합니다. 변수 2개로만 이뤄진 모형의 가정을 점검합니다.

```{r}
fit.2 = lm(BSAAM ~ APSLAKE + OPSLAKE, data = socal.water)
summary(fit.2)

par(mfrow = c(2, 2))
plot(fit.2)

vif(fit.2)
```

#### 등분산성

등분산성에 여부는 브루시-페이건(Breusch-Pagan, BP) 테스트를 통해 확인이 가능하며, lmtest 패키지의 `bptest()` 함수를 이용합니다.

```{r}
library(lmtest)
bptest(fit.2)
```

BP 테스트의 귀무가설과 대립가설은 다음과 같습니다

- 귀무가설: "오차항은 등분산성을 띤다"
- 대립가설: "오차항은 이분산성을 띤다" 

p 값이 0.9977로 매우크므로 귀무가설을 기각할 근거가 부족해, 오차항은 등분산을 띤다는 것을 알 수 있습니다.

### 실제와 예측간의 차이

**model$fitted.values**에는 모델을 통해 나온 예측값이 있으므로, 실제 값과 차이를 살펴볼 수 있습니다.

```{r}
plot(fit.2$fitted.values, socal.water$BSAAM, 
     xlab = 'predicted', ylab = 'actual', main = 'Predicted vs. Actual')
```

ggplot을 이용 이용하면 더욱 깔끔하게 이를 나타낼 수 있다.

```{r}
library(ggplot2)
library(magrittr)

socal.water['Actual'] = water$BSAAM
socal.water$Forecast = predict(fit.2)

socal.water %>%
  ggplot(aes(x = Forecast, y = Actual)) + 
  geom_point() +
  geom_smooth(method = 'lm', se = FALSE) +
  labs(title = 'Forecast vs. Actuals')
```

## 다른 고려사항

### 질적 피처

질적 피처(qualitative feature)에서는 남성/여성 또는 나쁨/중간/좋음 등 2개나 그 이상의 단계를 정할 수 있습니다.

예를 들어 성별처럼 두 가지 단계를 갖는 피처가 있다면, 지표 혹은 더미 피처라는 변수를 만들어 임의로 단계 하나는 0, 다른 하나는 1로 줄 수 있습니다. 지표만을 이용해 모형을 만들어도 여전히 선형 모형은 기존 식과 같습니다.

$$Y = B_0 + B_1x + e$$

피처가 남성일 때 0, 여성일 때 1로 할당할 경우, 남성의 기대값은 $y$ 절편인 $B_0$이고, 여성의 기대값은 $B_0 + B_1x$ 입니다. R 내에서 factor 형태로 된 피처를 사용할 경우 자동으로 질적 피처로 계산이 됩니다.

예제로 ISLR 패키지의 Carseats 데이터 세트를 사용하도록 합니다.

```{r}
library(ISLR)
data(Carseats)
str(Carseats)
```

해당 데이터 중 정량적 피처인 광고(Advertising)과 질적 피처인 진열대 위치(ShelveLoc)만을 이용해 카시트(Carseats)의 판매량을 예측합니다. 이 중 진열대 위치는 Bad, Good, Medium 총 3개 level로 구성되어 있습니다.

```{r}
sales.fit = lm(Sales ~ Advertising + ShelveLoc, data = Carseats)
summary(sales.fit)
```

진열대 위치가 좋은 경우(ShelveLocGood)는 위치가 나쁜 경우의 판매량인 Intercept 값인  4.89662 대비 4.57686이 더 높습니다.

### 상호작용 항

어떤 피처가 예측에 미치는 영향이 또 다른 피처에 종속적일 경우, 이 두 피처는 서로 상호작용한다고 말합니다.

$$Y = B_0 + B_1x + B_2 + B_1B_2x + e$$

MASS 패키지의 Boston 데이터 세트를 이용해 상호작용 회귀분석을 살펴보도록 하겠습니다.

```{r}
library(MASS)
data(Boston)
str(Boston)
```

이 중 사용할 피처의 설명은 다음과 같습니다.

- medv: 주택 가치의 중위값
- lstat: 낮은 사회 경제적 지위를 갖는 가구의 백분율
- age: 주택의 연령

`lm()` 함수에 $feature1 * feature2$를 쓰면, 각 피처뿐만 아니라 두 피처의 상호작용 항도 모형에 포함됩니다.

```{r}
value.fit = lm(medv ~ lstat * age, data = Boston)
summary(value.fit)
```

lstat은 매우 예측력이 높은 피처이며, age는 예측력이 높지 않습니다. 그러나 이 두 피처는 유의한 상호작용을 보이며, medv를 설명하는 변수입니다.