---
title: "군집화 분석"
output: html_document
---

```{r setup, include=FALSE}
source('global.R')
```

# 군집화 분석

군집화 분석의 목적은 관찰된 값을 일정 숫자의 집단으로 나누는 것이다. 이 집단 사이에는 서로 최대한 다른 관찰값을 가지되, 한 집단에 소속된 관찰값은 최대한 비슷하도록 나누어야 한다.

군집화 분석은 크게 두가지 방법이 쓰인다.

- K-평균 군집화 기법(K-means): 원하는 군집의 개수인 k를 지정하면, 알고리즘은 각 관찰값이 k개의 군집 중 하나의 군집에만 속할 떄까지 반복을 계속한다.
- 계층적 군집화 기법(hierarchical): 관찰값 사이의 비유사성 측정값을 기반으로 군집화한다. 

# 데이터 불러오기

```{r}
library(cluster) # 군집 분석 수행
library(compareGroups) # 기술적 통계표 생성
library(HDclassif) # 이탈리아 와인 데이터
library(NbClust) # 군집 유효성 측정
library(sparcl) # 계통수 그리기

data(wine)
str(wine)
```

데이터는 178개 와인의 화학 조성을 나타내는 13개 변수와 포도의 품종으로 만든 식별값 변수로 이루어져 있다.

- V1: 알콜
- V2: 말산
- V3: 재
- V4: 재의 알칼리성
- V5: 마그네슘
- V6: 페놀 총량
- V7: 플라보노이드
- V8: 비플라보노이드성 페놀
- V9: 프로안토시아닌
- V10: 색의 강도
- V11: 빛깔
- V12: OD280/OD315
- V13: 프롤린

변수의 이름을 정해준 후, 표준화를 실시한다.

```{r}
names(wine) = c('Class', 'Alcohol', 'MalicAcid', 'Ash', 'Alk_ash', 'magnesium', 'T_phenols', 'flavonoids', 'Non_flav', 'Proantho', 'C_Intensity', 'Hue', '00280_315', 'Proline')

df = as.data.frame(scale(wine[, -1]))
```

마지막으로 품종(class)의 분포를 살펴본다.

```{r}
table(wine$Class)
```

# K-평균 군집화

`NbClust()` 함수를 이용해 최적의 군집 수를 찾을 수 있다.

```{r}
numKmeans = NbClust(df, min.nc = 2, max.nc = 15, method = 'kmeans')
```

3개의 군집이 최적 숫자인 것으로 판명된다. 해당 K를 바탕으로 `kmeans()` 함수를 이용해 K-평균 군집화 분석을 수행한다. nstart에는 초기 임의 군집을 몇개 생성할지를 정한다.

```{r}
set.seed(1234)
knn = kmeans(df, 3, nstart = 25)

table(knn$cluster)
```

정확도를 평가해보도록 한다.

```{r}
confusionMatrix(as.factor(knn$cluster), as.factor(wine$Class))
```

0.9663의 높은 정확도를 보인다.

# 계층적 군집화

역시나 `NbClust()` 함수를 이용해 최적의 군집 수를 찾도록 한다.

```{r}
numComplete = NbClust(df, distance  = 'euclidean', min.nc = 2, max.nc = 6, method = 'complete', index = 'all')
```

역시나 3개의 군집이 최적으로 나타난다. 이제 3개의 군집을 사용해 거리 행렬을 계산하도록 한다.


```{r}
dis = dist(df, method = 'euclidean')
```

해당 행렬을 `hclust()` 함수의 입력값으로 사용해 군집화를 한다.

```{r}
hc = hclust(dis, method = 'complete')
plot(hc, hang = -1, labels = FALSE)
```

`cutree()` 함수를 이용해 군집을 나눈후, sparcl 패키지의 `cutree()` 함수를 이용하면 군집을 시각화할 수 있다.

```{r}
comp3 = cutree(hc, 3)
ColorDendrogram(hc, y = comp3, branchlength = 50)
```

```{r}
confusionMatrix(as.factor(comp3), as.factor(wine$Class))
```

0.84 정도의 정확도를 보인다.